【裁判字號】    95,上易,555
【裁判日期】    951114
【裁判案由】    拆屋還地等
【裁判全文】
臺灣高等法院民事判決                 95年度上易字第555號
上  訴  人  甲○○
            乙○○
共      同
訴訟代理人  秀蕊律師
被 上訴 人  林桂桐即祭祀公業林火管理人
上列當事人間調整租金事件，上訴人對於中華民國95年 4月16日
台灣士林地方法院93年度重訴字第259號第一審判決提起上訴，
本院於95年10月31日言詞辯論終結， 判決如下：
    主  文
上訴駁回。
第二審訴訟費用由上訴人負擔。
    事實及理由
一、程序部分：本件被上訴人林桂桐即祭祀公業林火管理人經合
    法通知 ，無民事訴訟法第386條所列各款情形而未到場，上
    訴人聲請為一造辯論判決，核無不合，應予准許。
二、被上訴人於原審主張略以：台北市○○區○○段4小段417地
    號土地（下稱系爭土地）為其所有，上訴人所有門牌號碼台
    北市○○區○○路390號房屋（下稱系爭房屋 ）自民國39年
    起租用系爭土地如附圖所示Ａ、Ｂ部分（ 面積合計80.37平
    方公尺），兩造並約定每年每坪土地租金為３台斤稻穀。惟
    以前開方式計算租金迄今已與社會經濟現況不符，爰依民法
    第442條規定請求按年以系爭土地申報地價８%調整租金等語
    ，於原審主張並聲明：(一)先位主張兩造無租約，並聲明上訴
    人應拆屋還地及返還不當得利。(二)備位主張上訴人應給付起
    訴前已積欠５年之租金新台幣（下同）4915元，並請求將系
    爭土地租金調整為依系爭土地申報地價年息10% 即20萬7861
    元計算（原審僅判令上訴人給付被上訴人4595元，並將系爭
    土地租金自95年 3月18日起，調整為每年以系爭土地申報地
    價年息8%即16萬6289元計算，駁回被上訴人其餘請求。被上
    訴人就其敗訴部分未提起上訴，即已確定。上訴人就其敗訴
    部分亦僅就調整租金超過每年10萬3930元部分提起上訴，未
    上訴之部分亦已確定）。
三、上訴人則以：系爭房屋屋齡已達47年，為老舊房屋，且因被
    上訴人不同意上訴人重建或改建，致無法為更有經濟利益之
    使用，且系爭房屋係與鄰屋使用共同壁，無法單獨重建，使
    用上亦大受限制，實難獲取一般基地使用之利益。又系爭房
    屋之位置經濟發展不佳，實難以作商業使用，上訴人亦僅將
    系爭房屋作為住宅，故考量系爭房屋經濟價值、使用利益及
    附近經濟狀況，應以系爭土地每年申報地價年息5%計算租金
    始為公平等語，資為抗辯。爰上訴聲明：(一)原判決關於系爭
    土地如附圖所示面積80.37平方公尺部分之租金，自95年3月
    18日起調整超過每年10萬3930元及訴訟費用之裁判均廢棄。
    (二)廢棄部分，被上訴人在第一審之訴駁回。(三)第一審廢棄部
    分及第二審訴訟費用，均由被上訴人負擔。
四、兩造不爭執之事實：
  (一)系爭土地為被上訴人所有，上訴人所有系爭房屋占用被上訴
    人系爭土地面積80.37平方公尺，占用情形如附圖所示。
  (二)上訴人所提林文章繳付45至51年、54年、56至60年之系爭房
    屋基地租金均為真正，另上訴人所提系爭土地上門牌號碼台
    北市○○區○○路396號（住戶李明智）、398號（住戶黃書
    通）、400號、 402號（住戶陳得意）、410號（住戶鄭金玉
    ）之租金收據亦均為真正。
五、本件訴請調整租金部分：
  (一)按租賃物為不動產者，因其價值之升降，當事人得聲請法院
    增減其租金， 但其租賃定有期限者，不在此限，民法第442
    條定有明文。查被上訴人祭祀公業與上訴人間就系爭房屋坐
    落之如附圖所示Ａ、Ｂ 部分面積合計80.37平方公尺土地存
    有不定期租賃契約，已經原法院判決後兩造未上訴而歸於確
    定，是上訴人自應給付被上訴人租金，惟查39年間租金約定
    成立當時系爭土地之價值與今日相較，台北市內湖區內土地
    價值高漲，乃眾所周知之事實，則被上訴人訴請調整與上訴
    人間的基地租金數額，自屬於法有據。
  (二)次按基地租金應增加若干，當以不動產價值、所處位置、該
    地經濟狀況、土地繁榮程度及鄰地租金之比較，租戶對該租
    賃物之需要及其使用所受之利益等情形為標準（最高法院19
    年上字第132號、 20年上字第283號判例、 81年度台上字第
    3062號判決意旨參照）。查系爭房屋係2層樓建物，1樓雖無
    一物但後方有舊有廚房、 曬衣間，2樓為住家，其內各式家
    具一應俱全，該屋坐落之處隔壁為美而美早餐店，附近攤位
    林立，人潮眾多，停車不便，早上時段係市集所在，週遭雜
    貨店、飲食店林立，面臨雙向單線通行車道，有原審勘驗筆
    錄可稽（見原審卷1第60至61頁）。另參考同區、 同地號新
    明路396號房屋住戶與被上訴人於65 年所約定之租金係公告
    現值50/1000（即為每平方公尺4031元 ）等情事，綜酌前述
    系爭土地之繁榮狀況，對外交通情形、工商業繁榮之程度、
    承租人利用土地興建房屋使用之經濟價值、所受利益，與隔
    鄰房屋租用土地之租金標準等情狀後，認為租金應調整為每
    年以申報地價8%計算即16萬6289元（計算式：25863×80.37
    ×8%=166289）為合理。
  (三)上訴人雖以該屋因被上訴人不同意重建或改建，上訴人僅能
    按原破舊房屋使用，當地經濟條件偏差，街貌與40、50年無
    異，系爭房屋所處位置市場情況甚差，上訴人所受利益偏低
    ，自應按申報地價年息5%計算即每年10萬3930元為合理云云
    。惟查依據原審勘驗筆錄所載：上訴人所有近鄰屋況為鐵皮
    材質、水泥圍牆，系爭房屋附近兩旁有雜貨店、飲食店等情
    ，有勘驗筆錄可考（見同上），則系爭土地屬於可作生意營
    生地段，顯然有相當經濟價值。再依據勘驗時附圖所載（見
    原審卷1第63頁）及現場相片所示（見原審卷2第22至28頁、
    本院卷第37至39頁），系爭建物左右緊鄰分別為早餐店及診
    所， 市集位於系爭房屋對面，屋後鄰巷及側邊緊鄰為4層樓
    建物，作為商店使用中，系爭房屋經濟上可利用程度高；再
    以現場屋況觀之，系爭房屋為水泥造2層樓建物， 建物結構
    及屋況均良好，僅為油漆剝落，雖有原始拱門，無礙於房屋
    出入，至於相鄰共同牆壁，為都市普遍現象，更無影響房屋
    之使用。又系爭房屋設有鐵捲門，屋頂鐵皮仍相當新穎，房
    屋仍可充分使用。再房屋之使用與其他一般物品性質不同，
    雖有折舊，但因為土地價值之昇漲，都市日漸繁榮，雖經相
    當年代，房屋升值仍然大於折舊之價值，此為公眾週知之事
    實，上訴人稱不因土地價值之昇漲受有使用之利益云云，並
    非可採，況本件不定期租賃，除有法定情形外，非被上訴人
    所得任意終止租約，是否繼續存在租賃之法律關係由上訴人
    定之，則租金調整為以每年以申報地價年息8%計算並無不符
    公平合理原則。
六、從而，被上訴人依租賃之法律關係，請求就上訴人承租之系
    爭如附圖所示面積80.37平方公尺土地之租金， 自原審「準
    備續暨追加備位聲明狀」繕本送達翌日即95年 3月18日起，
    調整為每年16萬6289元，為有理由，應予准許。是則原審判
    命上訴人如數調整給付，於法並無不合。上訴意旨指摘原判
    決不當，求予廢棄改判，為無理由，應予駁回上訴。
七、本件事證已臻明確，因已經原審履勘並記載履勘筆錄及附圖
    可考，且有現場相片可參，無再履勘必要，其餘兩造主張、
    陳述暨所提之證據，經審酌均與前揭判斷結果不生影響，爰
    不逐一詳予論列，附此敘明。
八、據上論結，本件上訴為無理由，依民事訴訟法第449條第1項
    、第78條、第85條第1項前段、第463條、第385條第1項，判
    決如主文。
中    華    民    國    95    年    11    月    14    日
                    民事第七庭
                        審判長法  官  鄭三源
                              法  官  周美月
                              法  官  黃嘉烈
正本係照原本作成。
不得上訴。
中    華    民    國    95    年    11    月    15    日
                              書記官  倪淑芳


司法院資訊處製作；財團法人民間司法改革基金會備份。
